【裁判字號】    92,簡上,67
【裁判日期】    920711
【裁判案由】    給付服務報酬
【裁判全文】
臺灣臺中地方法院民事判決  九十二年度簡上字第六七號
    上  訴  人  太平洋房屋仲介股份有限公司台中分公司
    法定代理人  丙○○
    訴訟代理人  乙○○
    被  上訴人  甲○○○
右當事人間請求給付服務報酬事件，上訴人對於中華民國九十一年十二月十日本院臺
中簡易庭九十一年度中簡字第三四八三號第一審判決提起上訴，本院判決如左：
    主      文
原判決關於駁回上訴人在第一審有關被上訴人之訴部分及該部分假執行之聲請暨訴訟
費用之裁判均廢棄。
右廢棄部分，被上訴人應給付上訴人新台幣參萬捌仟元及自民國九十一年十月二十九
日起至清償日止，按週年利率百分之五計算之利息。
第一審廢棄部分及第二審訴訟費用由被上訴人負擔。
    事      實
甲、上訴人方面：
  一、聲明：如主文所示。
  二、陳述：除與原審判決書所載者相同者予引用外，補稱：
    (一)減縮請求被上訴人應給付上訴人之金額為新台幣（下同）三萬八千元。
    (二)兩造間「不動產購買意願書」第十條第二項第二款約定之規範目的，乃在於買
      賣雙方不得為圖服務報酬之免除，以違背誠實信用原則之方法，於委託期限屆
      滿後一定期間內為買賣行為，該條款中約定之期間為二個月，若期間太短則本
      條款失去規範之意義，太長則恐有不當限制當事人處分其財產權之疑慮，是故
      ，該條款是否使消費者負擔「非其所能控制之危險」，應被評價為違反平等互
      惠原則而無效，應視該危險之發生，消費者有無可歸責之事由而定；亦即，被
      上訴人違約金產生與否之危險，如係繫於不確定且無法控制之因素，則該條款
      應屬無效，如否，則尚難如此率斷。本件被上訴人給付違約金義務之產生，係
      基於被上訴人本身之不當行為而來，「為」或「不為」該不當行為，被上訴人
      有完全之控制權，被上訴人並無不能控制危險之情事，則上揭條款即不應被評
      價為使被上訴人負擔「非其所能控制之危險」而無效。
    (三)兩造於不動產購買意願書中約定之「委託期限」是判斷出賣人與買受人是否違
      約的標準，如無委託期限，違約責任無從判斷，而委託價格則為計算違約金多
      寡之基準線，如過高，法院自得依職權減至相當之金額，與系爭條款有效與否
      ，應屬二事。
    (三)本件被上訴人與賣方江樹旺共謀而為規避服務報酬之行為，其不法內涵之判斷
      應屬一致，原審何以有不同之對待，殊難索解。
  三、證據：援用原審之立證方法。
乙、被上訴人方面：
  一、聲明：上訴駁回。
  二、陳述：除與原審判決書所載者相同者茲予引用外，補稱：
      兩造契約約定之期限為十天，至民國（下同）九十年十月三十日為止，約定期
      限經過後，被上訴人因已另購其他房屋，而已無意購買江樹旺之房屋，是汪樹
      旺又來拜託，被上訴人才以三百三十萬元之價格向汪樹旺購買房屋，購買房屋
      之價格低於兩造契約之約定價格。
  三、證據：援用原審之立證方法外，另提出不動產買賣契約書乙件為證。
    理      由
一、按訴狀送達後，原告不得將原訴變更或追加他訴。但擴張或減縮應受判決事項之
    聲明者，不在此限；上開規定於第二審程序亦有適用，民事訴訟法第二百五十五
    條第一項第三款、第四百四十六條第一項但書分別定有明文。本件上訴人於原審
    起訴請求被上訴人給付四萬五千元，嗣於本院訴訟進行中，減縮聲明為請求被上
    訴人給付三萬八千元，核與首揭規定相符，應予准許，合先敘明。
二、上訴人起訴主張：兩造於九十年十月二十日簽定「不動產購買意願書」，被上訴
    人出價三百五十萬元，欲購買上訴人所代為仲介銷售之江樹旺所有（江樹旺部分
    於原審判決後，經提起上訴後復據撤回上訴，業已確定）、門牌號碼台中縣潭子
    鄉○○路四號房屋暨其坐落基地（下稱系爭房地），惟因江樹旺未能接受被上訴
    人所出價格而未成交，詎被上訴人竟於委託期限內之九十一年一月十七日與江樹
    旺簽訂不動產買賣契約書，並將系爭房地移轉登記予被上訴人之夫郭平獅名下，
    爰依兩造「不動產購買意願書」第十條之約定，訴請被上訴人給付違約金三萬八
    千元及自起訴狀繕本送達翌日起至清償日止，按週年利率百分之五計算之利息等
    語。
三、被上訴人則以：兩造間不動產購買意願書約定之購買期間為十日，於該約定之十
    天期間內，上訴人並未安排被上訴人與江樹旺接洽購買系爭房地之事宜，僅要求
    被上訴人提高購買價格，被上訴人則堅持僅願以三百五十萬元購買，購買期間經
    過後，被上訴人已另在他處購屋，無意再購買系爭房地，是因江樹旺來拜託，被
    上訴人才以三百三十萬元之價格向江樹旺購買系爭房地等語，資為抗辯。
四、上訴人主張兩造於九十年十月二十日簽定「不動產購買意願書」，由被上訴人出
    價三百五十萬元，表示欲購買上訴人所代為仲介銷售之江樹旺所有、門牌號碼台
    中縣潭子鄉○○路四號房屋暨其坐落基地，嗣於九十一年一月十七日被上訴人以
    其夫郭平獅之名義與江樹旺簽訂不動產買賣契約書，並將系爭房地所有權移轉登
    記予郭平獅所有，及江樹旺與上訴人間「專任委託契約書」約定委託銷售價格為
    四百五十萬元，嗣後變更委託銷售價格為三百八十萬元等事實，均為被上訴人所
    不爭執，且有上訴人提出之不動產購買意願書、專任委託契約書、土地登記謄本
    、建物登記謄本、契約內容變更合意書附於原審卷（見原審卷第九頁至第十七頁
    、第五十五頁）、及被上訴人提出之不動產買賣契約書附於本院卷可資為證，自
    堪信上訴人之上開主張為真實。
五、上訴人主張依兩造不動產購買意願書第十條第二項第二款「買方或其配偶、二親
    等內之親屬若與太平洋曾介紹之賣方於其專任委託契約期限屆滿後二個月內成交
    時，買方同意給付太平洋依賣方委託價之１％計算之違約金作為買方違約之賠償
    。」之約定，被上訴人應給付違約金三萬八千元，則為被上訴人所否認，並抗辯
    在兩造約定期限內，上訴人並未安排被上訴人與江樹旺接洽購買系爭房地之事宜
    等語。惟查：
  (一)被上訴人係至上訴人公司詢問，方知悉江樹旺欲出售系爭房屋，為被上訴人於原
    審所自認之事實，兩造復因而簽定不動產購買意願書，顯見本件係由上訴人向被
    上訴人報告締約之機會無疑；又上訴人員工劉雪美於告知江樹旺被上訴人願以三
    百五十萬元購買系爭房屋後，因江樹旺僅願將價格自四百五十萬元降到三百八十
    萬元，劉雪美有找被上訴人提高購買價格，被上訴人堅持僅願以三百五十萬元購
    買等情，為證人即上訴人員工劉雪美於原審證述甚明，核與被上訴人於原審所述
    與劉雪美接洽之經過大致相符，顯見上訴人於兩造簽定不動產購買意願書後，確
    有積極為報告、媒介被上訴人與江樹旺間買賣系爭房地之仲介行為，否則上訴人
    之員工劉雪美當無請求被上訴人提高購買價格之行為，被上訴人抗辯上訴人於約
    定期間內未安排洽購系爭房地事宜云云，尚難逕信。
  (二)按委託人為避免報酬之支付，故意拒絕訂立該媒介就緒之契約，而再由自己與相
    對人訂立同一內容之契約者，依誠實信用原則，仍應支付報酬（最高法院五十八
    年台上字第二九二九號判例意旨參照）。又定型化契約中之條款違反誠信原則，
    對消費者顯失公平者，無效；定型化契約中之條款有違反平等互惠原則之情形者
    ，推定其顯失公平，消費者保護法第十二條第一項、第二項第一款定有明文。再
    定型化契約條款，有下列情事之一者，為違反平等互惠原則：．．．二、消費者
    應負擔非其所能控制之危險者。消費者保護法施行細則第十四條亦有明文。而定
    型化契約中條款是否違反誠信原則，對消費者顯失公平，應斟酌契約之性質、締
    約目的、全部條款內容、交易習慣及其他情事判斷之。本件兩造於所簽定之「不
    動產購買意願書」第十條第二項第二款約定「買方或其配偶、二親等內之親屬若
    與太平洋曾介紹之賣方於其專任委託契約期限屆滿後二個月內成交時，買方同意
    給付太平洋依賣方委託價之１％計算之違約金作為買方違約之賠償。」已如前述
    ，上開條款固為上訴人預定用於同類型契約之條款，而屬定型化契約條款，惟其
    是否有違反平等互惠原則而顯失公平，仍應綜合契約之全部條款內容以判斷之，
    依上開條款約定之內容觀之，上開條款約定之目的乃在防止買賣雙方為圖服務報
    酬之免除，以違背誠實信用原則之方法，於委託期限屆滿後一定期間內為買賣行
    為，此誠乃以仲介為營業之商人為保障其居間、媒介所為之努力不致遭不當利用
    所必要，並與前揭最高法院五十八年台上字第二九二九號判例所揭示之意旨相符
    ，而依上開條款約定，簽定該「不動產購買意願書」而出價之人（在本件即被上
    訴人）是否發生應給付違約金之義務，乃取決於簽定該「不動產購買意願書」而
    出價之人本身是否有圖歸避給付服務報酬，而於賣方專任委託契約期限屆滿後一
    定期間內與賣方締約之不當行為而來，「為」或「不為」該不當行為，出價者有
    完全之控制權，是本件被上訴人並無不能控制危險之情事；再參之兩造於該「不
    動產購買意願書」第五條復約定「買方於簽定本意願書之同時，須給付太平洋依
    賣方委託價２％計算之出價金．．．」，被上訴人並因而於簽定「不動產購買意
    願書」之同時交付面額九萬元之本票予上訴人，更顯見被上訴人於兩造簽定「不
    動產購買意願書」時，對賣方即江樹旺之委託金額及期限均已明確知悉，而兩造
    「不動產購買意願書」第十條第二項第二款之約定，復係約定僅就被上訴人於一
    定期間內有不當行為者，始負違約之責，並非無期限之約定，而使被上訴人負無
    限期之責，尚難認有何違反平等互惠原則之情事，是兩造「不動產購買意願書」
    第十條第二項第二款有關違約金之約定，並無違反民法第二百四十七條之一第二
    款、消費者保護法第十二條第一項、第二項第一款規定應屬無效之情事，上開條
    款之約定自屬有效。從而，上訴人依兩造上開條款之約定，訴請被上訴人給付違
    約金三萬八千元及自起訴狀繕本送達翌日（即九十一年十月二十九日）起至清償
    日止按週年利率百分之五計算之利息，自屬有據。
六、綜據上述，兩造間「不動產購買意願書」第十條第二項第二款有關違約金之約定
    有效，被上訴人復於賣方江樹旺與上訴人間專任委託契約期限屆滿後二個月內，
    以其配偶郭平獅之名義與江樹旺締約，嗣並將系爭房地所有權移轉登記於郭平獅
    名下，則上訴人依兩造間上開條款之約定，訴請被上訴人給付違約金三萬八千元
    及自起訴狀繕本送達翌日起之法定遲延利息，為有理由，應予准許，原審判決遽
    予駁回上訴人之請求，尚有未洽，上訴意旨指摘原判決關於駁回上訴人請求被上
    訴人給付違約金部分不當，請求廢棄改判，為有理由，爰就該部分廢棄改判如主
    文所示。
七、據上論結，本件上訴為有理由，依民事訴訟法第四百三十六條之一第三項、第四
    百五十條、第七十八條，判決如主文。
中      華      民      國    九十二    年      七      月     十一     日
                            臺灣臺中地方法院民事第一庭
~B審判長法官  林清鈞
~B法      官  鍾啟煒
~B法      官  呂麗玉
右為正本係照原本作成
不得上訴。
中      華      民      國    九十二    年      七      月     十四     日
~B法院書記官


司法院資訊處製作；財團法人民間司法改革基金會備份。
